臺北高等行政法院判決
　　　　　　　　　　　　　　　　　　 93年度訴字第01506號
　　　　　　　　　　　　　　　.
原　　　告　甲○○
被　　　告　勞工保險局
代　表　人　乙○總經理）住同.
訴訟代理人　丁○○兼送達代收.
　　　　　　丙○○
上列當事人間因勞工保險條例事件，原告不服行政院勞工委員會
中華民國93年3月9日勞訴字第0920071885號訴願決定，提起行政
訴訟。本院判決如下：
    主  文
原告之訴駁回。
訴訟費用由原告負擔。
    事  實
一、事實概要：緣本件原告以其於下班途中發生車禍致顏面遺存
    長約10公分疤痕，向被告申請殘廢給付。案經被告將原告所
    送殘廢診斷書及彩色照片送請被告特約專科醫師審查，審查
    意見認：「依所附照片顯示，病患顏面存留之疤痕規則平整
    ，亦無組織凹陷，與給付標準不符」。被告乃認定原告所患
    未符合殘廢給付請領規定，而以92年7月24日保給殘字第092
    60220540號函（下稱系爭處分）否准所請殘廢給付。原告不
    服，循序申請審議、提起訴願，均遭駁回，遂向本院提起本
    件行政訴訟。
二、兩造聲明：
　(一)原告聲明求為判決：
  1.訴願決定、審議審定及原處分均撤銷。
  2.被告應作成核付原告殘廢給付330天新臺幣420,189元之行政
    處分。
  (二)被告聲明求為判決：駁回原告之訴。
三、兩造之主張：
甲、原告主張之理由：
一、依勞工保險殘廢給付標準表第57項「頭、臉、頸」障害系列
    附註則規定：「一、頭部、顏面部及頸部之醜形係指本表前
    列眼瞼、鼻及耳廓缺損以外，遺存於頭部、臉部及頸部日常
    露出有礙外觀之醜形者。二、「顯著醜形」依左列範圍為準
    ：(一)在頭部遺存手掌大（不包括五指）以上之瘢痕者。(二)在
    顏面部遺存雞卵大以上之瘢痕或5公分以上之不規則線狀痕
    ，或直徑3公分以上之組織凹陷（與人相遇時可引起他人注
    意之程度）者。．．．」
二、依原告提出之彩色照片顯示，原告顏面疤痕長度達到10公分
    ，以致與他人相遇時皆引起他人之注意，且原告顏面之疤痕
    即非直線狀也不是橫線狀，而是有彎曲弧度之不規則線狀痕
    ，依據照片即可清楚顯示，且被告並未對不規則線狀痕做出
    詳細審定標準，只憑審核人員主觀認定，依通俗常態判定原
    告之疤痕即為不規則狀，甚不合理。又勞工保險條例為保險
    法之一種，亦適用保險法之規定，依保險法第54條第2項規
    定：「保險契約之解釋，應探求契約當事人之真意，不得拘
    泥於所用之文字；如有疑義時，以作為有利被保險人之解釋
    為原則。」依此，原告顏面之疤痕即符合為不規則之線狀。
三、勞工保險條例對於被保險人屬公法關係，即應遵守公平、公
    正之原則，原告之同事王國文，與原告為同一投保單位（國
    民黨雲林縣黨部），於81年間也因顏面疤痕向被告提出殘廢
    給付申請，而被告也核准王國文之申請，而王國文顏面之疤
    痕比原告短且不明顯，被告卻否准原告之申請，實已違反憲
    法第7條之平等原則。
四、原告認為被告所主張的行政院衛生署89年3月7日衛署字第89
    013119號釋函，有過度賦予被告審核被保險人的殘障程度是
    否符合法律所規定應理賠的標準之授權範圍，有逾越法律授
    權範圍，並有違法律限制人民權利義務應由法律明文規定之
    疑慮，並有球員兼裁判之嫌。原告認為被保險人是否符合保
    險契約裡的殘障之程度，理當由專業醫師所認定，而非交由
    被告機關依權責逕為認定。被告機關僅能於專業醫師所認定
    之標準下，逕於適用法律條文，以便審核是否符合理賠要件
    。因此原告認為不該單交由被告所委託的專業醫師，僅就藉
    由照片做形式上之審查，且在審查時，照片亦有可能與本人
    實際受損情況有出入之虞，故被告理應通知原告補充其他照
    片或應派員實地查訪，以力求證據之確實，且更應參考原告
    主治醫師親臨就診的專業認知。而原告認為被告經常在媒體
    廣告中提醒被保險人應自己申請，從原告本案體會被告根本
    不以勞工之權利設想，反而處處以自己方便、省錢為原則，
    根本違反勞工保險條例第1條所定，為保勞工生活，促進社
    會安全之宗旨。
五、而依據行政院衛生署上開函釋說明三：「惟診斷書之內容，
    係由醫師依病人病情或依該病人之病歷據實填載，．．．至
    該診斷書所載之病情，是否符合殘障給付標準，係由該殘障
    給付主管機關逕依權責認定。」於此，原告認為上開函釋，
    亦揭露當由醫師依病人病情來判斷是否符合勞工保險條例第
    53條57項附註之二之(二)所規定，在顏面面部遺存雞卵大以上
    之瘢痕或5公分以上之不規則線狀，或直徑3公分以上之組織
    凹陷（與人相遇時可引起他人注意之程度）者。至於其中不
    規則線狀痕，依原告之主治醫師所認定，認為符合上述規定
    之不規則定義，於此被告怎可棄原告之主治醫師專業判斷而
    不顧。
六、原告於發生事故後依據原告之主治醫師所判斷之標準，向保
    險公司申請傷殘理賠，而保險公司亦依據保險契約裡的條文
    ，且經詢問保險公司其理賠依據之所在，保險公司回覆原告
    給予理賠依據（保險公司理賠之案號：1571C00322），竟跟
    被告所駁回原告申請理賠的條件一樣，亦即勞工保險條例第
    53條57項附註之二之(二)所載「顯著醜形」範圍：在顏面部遺
    存雞卵大以上之瘢痕或5公分以上之不規則線狀痕，或直徑3
    公分以上之組織凹陷（與人相遇時可引起他人注意之程度）
    者。而該規定之立法原義，醜形之範圍乃相遇時可引起他人
    注意之程度，而其所定之規模與數據皆為輔助判決而設之最
    低限制。試問，何以一般民間保險公司亦就原告主治醫師所
    提供之照片予與審核，在符合相同條件之下，准予理賠，但
    為何被告卻做完全不相同之審查？勞工保險條例欲做到照顧
    勞工生活之安全無虞的境界，可是從本件訴訟卻僅看到被告
    一味的刁難弱勢勞工，並棄一般保險公司審查標準不顧，此
    豈是勞工保險條例之宗旨。
乙、被告主張之理由：
一、查本件原告以其於下班途中發生車禍致顏面遺存約10公分疤
    痕，檢據申請殘廢給付。案經被告將原告所送殘廢診斷書及
    彩色照片送請被告特約專科醫師審查，其審查意見認：「依
    所附照片顯示，病患顏面存留之疤痕規則平整，亦無組織凹
    陷，與給付標準不符」。被告乃認定原告所患未符合殘廢給
    付請領規定，而以系爭處分否准所請殘廢給付。
二、按勞工保險被保險人之殘廢詳狀是否符合勞工保險條例第53
    條附表即勞工保險殘廢給付標準表第57項障害項目「頭、臉
    、頸部醜形障害」系列規定之給付標準，事涉專業醫理判斷
    ，非僅憑一般社會大眾據依勞工保險殘廢給付標準表之文字
    敘述即得加以判斷，故被告將原告所送殘廢診斷書及彩色照
    片送請特約專科醫師審查以提供醫理見解，係借助其專業意
    見，作為審核給付之參考，尚難遽論不法，此參諸行政院衛
    生署函89年3月17日衛署醫字第89013119號函釋：「．．．
    診斷書之內容，係由醫師依病人病情或依該病人之病歷據實
    填載，而非依病人要求內容出具，至於該診斷書所載之病情
    ，是否符合殘障給付標準，係由該殘障給付主管機關逕依權
    責認定。」亦明。查本案經被告將原告所送殘廢診斷書及彩
    色照片送請被告特約專科醫師審查，其審查意見認本案原告
    顏面遺存之疤痕「規則平整」，亦無組織凹陷，與給付標準
    不符，此有審查意見表附原卷可稽，是被告依據被告特約專
    科醫師醫理見解所為核定，於法自屬有據。
三、復查原告不服系爭處分，向勞工保險監理委員會申請審議，
    經該會將全案資料送請該會專科醫師審查，其審查意見亦認
    ：「依所附彩色照片，為右額頭癒合平整之疤痕，並無組織
    凹陷，亦非不規則線狀痕，勞保局不以殘廢核付為合理。」
    是本案經被告及勞工保險監理委員會兩位專業醫師審查結果
    皆認原告顏面遺存之疤痕為「規則之線狀疤痕」，且「無組
    織凹陷」，即與前述「顯著醜形」之給付標準不符，從而被
    告核定不予給付，並無違法或不當。至原告所舉王國文因顏
    面醜形申請殘廢給付案件，因個案情形不同，尚不得逕予援
    引辦理。
    理  由
壹、程序方面：
　　本件原告起訴後，被告之代表人已由廖碧英變更為蔡吉安再
    變更為乙○，茲由新任代表人具狀聲明承受訴訟，核無不合
    ，應予准許，先為明。
貳、實體方面：
一、按「被保險人因普通傷害或罹患普通疾病，經治療終止後，
    如身體遺存障害，適合殘廢給付標準表規定之項目，並經保
    險人自設或特約醫院診斷為永久殘廢者，得按其平均月投保
    薪資，依同表規定之殘廢等級及給付標準，一次請領殘廢補
    助費，殘廢給付標準表如附表二。被保險人領取普通傷病給
    付期滿，或其所患普通傷病經治療1年以上尚未痊癒，如身
    體遺存障害，適合殘廢給付標準表規定之項目，並經保險人
    自設或特約醫院診斷為永不能復原者，得比照前項規定辦理
    。」、「被保險人因職業傷害或罹患職業病，經治療終止後
    ，如身體遺存障害適合殘廢給付標準表規定之項目，並經保
    險人自設或特約醫院診斷為永久殘廢者，依同表規定之殘廢
    等級及給付標準，增給百分之50，一次請領殘廢補償費。被
    保險人領取職業傷病給付期滿，尚未痊癒，如身體遺存障害
    ，適合殘廢給付標準表規定之項目，並經保險人自設或特約
    醫院診斷為永不能復原者，得比照前項規定辦理。」為勞工
    保險條例第53條及第54條分別定有明文。復依勞工保險條例
    第53條附表即勞工保險殘廢給付標準表第57項障害項目規定
    「頭部、顏面部或頸部受損壞致遺存顯著醜形者」為第10
    級殘廢等級，給付標準220日。而「頭、臉、頸」障害系列
    附註則規定：「一、頭部、顏面部及頸部之醜形係指本表前
    列眼瞼、鼻及耳廓缺損以外，遺存於頭部、臉部及頸部日常
    露出有礙外觀之醜形者。二、「顯著醜形」依左列範圍為準
    ：(一)在頭部遺存手掌大（不包括五指）以上之瘢痕者。(二)在
    顏面部遺存雞卵大以上之瘢痕或5公分以上之不規則線狀痕
    ，或直徑3公分以上之組織凹陷（與人相遇時可引起他人注
    意之程度）者。(三)在頸部遺存手掌大（不包括含五指）以上
    之瘢痕者。(四)女性被保險人按第八等級給付。另「．．．診
    斷書之內容，係由醫師依病人病情或依該病人之病歷據實填
    載，而非依病人要求內容出具，至於該診斷書所載之病情，
    是否符合殘障給付標準，係由該殘障給付主管機關逕依權責
    認定。」亦經行政院衛生署89年3月17日衛署醫字第8901311
    9號函釋有案，核與上開規定意旨無違，被告辦理相關案件
    ，自得據之適用。
二、查本件原告以因顏面遺存約10公分不規則線狀痕為由，檢據
    向被告申請殘廢給付。據原處分卷附財團法人嘉義基督教醫
    院92年5月20日出具同日治療終止審定成殘之勞工保險殘廢
    診斷書，其「治療經過」欄記載「病患於91年5月16日於本
    院急診接受縫合手術，經1年，仍殘留顏面不規則疤痕約10
    公分。」；其「殘廢部位」欄記載「顏面疤痕」；案經被告
    檢具原告所送殘廢診斷書及彩色照片送請被告特約專科醫師
    審查簽示意見︰「依所附照片顯示，病患顏面存留之疤痕規
    則平整，亦無組織凹陷，與給付標準不符。」等語，此有被
    告特約專科醫師審查意見表影本附原處分卷可稽。據此，被
    告遂以原告顏面部位遺存之疤痕未合勞工保險殘廢給付標準
    表所定之給付標準，乃核定否准所請殘廢給付。嗣原告不服
    系爭處分，向勞工保險監理委員會申請審議，亦經勞工保險
    監理委員以據該會特約醫師審查意見略以︰「依嘉義基督教
    醫院殘廢證明『顏面不規則疤痕約10公分』，惟依其所附彩
    照為右額頭癒合平整之疤痕，並無組織凹陷，亦非不規則線
    狀痕，勞保局不以殘廢核付為合理。」而審定駁回。此復有
    勞工保險監理委員會特約醫師審查意見表附原審定卷可稽。
    據上，本件業經兩位專業醫師審查結果，皆認原告所患未達
    殘廢給付標準，揆諸首揭規定，依法尚無不合。
三、勞工保險殘廢給付標準表第57障害項目「頭部、顏面部或頸
    部受損壞致遺存顯著醜形者」所稱「顯著醜形」，在顏面部
    係指遺存雞卵大以上之瘢痕或5公分以上之不規則線狀痕，
    或直徑3公分以上之組織凹陷（與人相遇時可引起他人注意
    之程度）者。所稱「瘢痕」乃手術或外傷造成之疤痕；「不
    規則線狀痕」係疤痕不具規則之線狀，如鋸齒狀或交錯性疤
    痕；「組織凹陷」則係與周圍正常組織相較有向下凹陷之狀
    態。而所謂遺存「『雞卵大以上』之瘢痕」或「『直徑3公
    分以上』之組織凹陷」，依該「雞卵大以上」「直徑3公分
    以上」之文義，應係指受損壞部位整體面積而言。本件依卷
    附之原告顏面部彩色照片及經原告於本院94年5月19日言詞
    辯論期日係親自到庭，觀之原告顏面，所遺存之疤痕，規則
    平整，無組織凹陷，亦非不規則線狀痕，色澤又與四周皮膚
    相近，且無整體面積部位之損壞，殊難謂與人相遇時可引起
    他人如何之注意，自無勞工保險殘廢給付標準表「頭、臉、
    頸部醜形」障害系列附註所稱「雞卵大以上之瘢痕」、「5
    公分以上之不規則線狀痕」或「直徑3公分以上之組織凹陷
    」之情形，當亦不致有如原告所言與人相遇時可引起他人注
    意之程度發生，綜上堪認原告顏面部之疤痕未達顯著醜形，
    被告核定不予殘廢給付，自非無據。
四、原告主張被告審核作業時，參據專業醫師審查意見，棄原告
    之主治醫師專業判斷不顧，其認定有所不公云云。惟按行政
    程序法第36條及第41條第1項分別規定：「行政機關應依職
    權調查證據，不受當事人主張之拘束，對當事人有利及不利
    事項一律注意。」「行政機關得選定適當之人為鑑定。」。
    查被告係勞工保險之保險人，於當事人向其提出勞工保險各
    項給付申請時，被告須開始行政程序，並有上揭依職權調查
    證據之義務，且於遇有醫理上之諸疑義時，得以具有專業知
    識之第三人即專科醫師，於行政程序中陳述關於特別法規或
    經驗定則之意見，而以其陳述，為證據之用。是被告於行政
    程序中將有待進一步調查之案件，請其特約專科醫師陳述醫
    學上之意見，以為證據，於法尚無不合。況被告係依據原告
    所提殘廢診斷書、照片，並參酌特約專科醫師之專業意見，
    經綜合審查後而為終局之核定，乃綜合上揭證據以為認定之
    基準，並未置原告主治醫師之專業判斷不顧，原告稱被告概
    以特約專科醫師審查意見駁回其申請云云，不無誤會。
五、至原告所舉訴外人王國文之案例，原告除未舉證說明該等案
    例與原告之情形有何相同之處，且屬個案，尚不得逕予比附
    援引，無從依此遽認本件系爭處分有何違反憲法第7條之平
    等原則可言。又原告主張其於發生事故後，另向保險公司申
    請傷殘理賠獲准，何以符合相同條件下，被告竟予否准云云
    ，然本件審酌依據乃如上所述，經被告特約專科醫師及勞工
    保險監理委員會專科醫師審查結果，均認原告顏面遺留之疤
    痕為規則之線狀疤痕，且無組織凹陷，即與「顯著醜形」之
    給付標準不符，且此亦經本院審酌無誤，至於其他保險公司
    之審查標準難以拘束本院依法所為之判斷，故原告此部分之
    主張，亦不足為其有利之認定。
六、綜上所述，原告之主張，並無可採。原處分否准原告殘廢給
    付之申請，認事用法，均無違誤，審議審定及訴願決定予以
    維持，亦無不合，原告訴請如聲明所示，為無理由，應予駁
    回。
據上論結，本件原告之訴為無理由，爰依行政訴訟法第98條第3
項前段，判決如主文。
中　　華　　民　　國　　94　　年　　6　　  月　　 2　　日
                       第一庭審判長法  官　姜素娥
                                   法  官  陳國成
                                   法  官  陳秀
上為正本係照原本作成。
如不服本判決，應於送達後20日內，向本院提出上訴狀並表明上
訴理由，如於本判決宣示後送達前提起上訴者，應於判決送達後
20日內補提上訴理由書（須按他造人數附繕本）。
中　　華　　民　　國　　94　　年　  6　 　月　　2　　 日
 　　  　　　　　　　 　　  　     書記官  呂美玲
